【裁判字號】    98,易,1291
【裁判日期】    980715
【裁判案由】    詐欺
【裁判全文】
臺灣臺中地方法院刑事判決              98年度易字第1291號
公  訴  人  臺灣臺中地方法院檢察署檢察官
被      告  戊○○
上列被告因詐欺案件，經檢察官提起公訴（98年度偵字第4765號
）及移送併辦（98年度偵字第1532號），本院判決如下：
      主  文
戊○○幫助意圖為自己不法之所有，以詐術使人將本人之物交付
，處有期徒刑伍月，如易科罰金，以新臺幣壹仟元折算壹日。
       事  實
一、戊○○明知社會上電話詐欺案件層出不窮，詐欺集團多利用
    人頭電話為實行詐欺工具，以逃避追緝，可預見若任意提供
    電話門號予他人使用，可能遭利用於遂行財產上犯罪之目的
    ，竟仍基於幫助詐欺取財之不確定故意，於民國九十七年六
    月二十日十九時許，在臺中縣太平市○○路與新平路口之統
    一便利超商前，經由真實姓名年籍不詳，綽號「小奇」之成
    年代辦人員（下稱「小奇」），向威寶電信股份有限公司（
    下稱威寶電信）申請行動電話門號0000000000號
    ，並交付提供予不詳詐欺集團使用，幫助該詐欺集團為詐欺
    取財犯行時，作為詐騙聯絡工具使用，任由他人藉以遂行詐
    欺取財犯罪。嗣前揭詐欺集團成員共同基於意圖為自己不法
    所有之犯意聯絡，分別為下列詐欺取財之犯行：
（一）於九十七年九月一日，在「ＹＡＨＯＯ！奇摩拍賣」網站
      ，虛偽刊登販售廠牌ＮＯＫＩＡ、型號Ｎ九五、八Ｇ版、
      五百萬畫素手機之不實拍賣訊息，適有乙○○上網瀏覽該
      不實拍賣訊息，而信以為真，遂以直接購買價新臺幣（下
      同）九千元下標購買上開手機，該詐欺集團成員旋於同日
      ，以電子郵件通知乙○○已得標，匯款帳戶為國泰世華銀
      行西門分行代號：○一三、帳號：0000000000
      00號、戶名：張皓翔（由檢察官另行偵辦中）、電話：
      0000000000號等訊息，並以戊○○提供之上開
      行動電話門號0000000000號與乙○○聯絡，致
      乙○○陷於錯誤，遂於同日十四時四十分許，至臺北富邦
      商業銀行景美分行，匯款九千元至張皓翔之上開國泰世華
      銀行西門分行帳戶內，並旋遭該詐欺集團成員提領一空，
      始知受騙而報警處理，經警循線查獲始悉上情。
（二）於九十七年九月一日，在「ＹＡＨＯＯ！奇摩拍賣」網站
      ，虛偽刊登販售廠牌ＣＡＮＯＮ、型號Ｇ九之數位相機、
      價格新臺幣九千元之不實拍賣訊息，適有甲○○上網瀏覽
      該不實拍賣訊息，其信以為真而陷於錯誤，遂以九千元下
      標購買上開數位相機，該詐欺集團成員旋於同日，以電子
      郵件通知甲○○已得標，留下匯款郵局代號七○○、帳號
      ：0000000－0000000號（戶名：王金元，
      已另簽請移轉臺灣板橋地方法院檢察署偵辦）、電話：0
      000000000號等訊息，並要求甲○○於匯款後以
      上開電話與之聯絡，甲○○遂於同日十八時五十二分許，
      至臺中市○區○○路四十二、四十四號之南和郵局設置之
      自動櫃員機，轉帳匯款九千元至王金元之上開郵局帳戶內
      ，並於匯款後撥打上開行動電話門號000000000
      0號通知對方其已匯款。
（三）於九十七年九月二日，在「ＹＡＨＯＯ！奇摩拍賣」網站
      ，虛偽刊登販售演唱會門票之不實拍賣訊息，適有丙○○
      於同日十六時三十分許，上網瀏覽該不實之拍賣訊息，其
      信以為真而陷於錯誤，遂下標購買上開演唱會門票二張，
      該詐欺集團並留下聯絡電話0000000000號，丙○○乃於同日二十二時三十分許，撥打上開000000
      0000號行動電話門號與對方聯繫後，依對方之指示，
      於九十七年九月三日上午八時三十分許，透過郵局自動櫃
      員機，轉帳匯款六千零三十元至廖文煜（已另移送本院併
      案審理）所有之郵局帳號：0000000－00000
      00號帳戶內。嗣因甲○○、丙○○遲未收到上開商品，
      始知受騙，乃報警處理而查獲。
二、案經乙○○訴由臺北市政府警察局文山第二分局移送臺灣士
    林地方法院檢察署呈請臺灣高等法院檢察署令轉臺灣臺中地
    方法院檢察署，及甲○○訴由臺中市警察局第三分局報告暨
    丙○○訴由嘉義縣警察局朴子分局報告臺灣嘉義地方法院檢
    察署呈請臺灣高等法院檢察署移轉臺灣臺中地方法院檢察署
    偵查起訴。
      理  由
壹、程序方面：
一、按刑事訴訟法第一百五十九條第一項規定：「被告以外之人
    於審判外之言詞或書面陳述，除法律有規定者外，不得作為
    證據。」其立法意旨，乃在於確保被告之反詰問權。同法第
    一百五十九條之五第一項規定：「被告以外之人於審判外之
    陳述，雖不符前四條之規定（同法第一百五十九條之一至第
    一百五十九條之四），而經當事人於審判程序同意作為證據
    ，法院審酌該言詞陳述或書面陳述作成時之情況，認為適當
    者，亦得為證據。」同法條第二項規定：「當事人、代理人
    或辯護人於法院調查證據時，知有刑事訴訟法第一百五十九
    條第一項不得為證據之情形，而未於言詞辯論終結前聲明異
    議者，視為有前項之同意。」其立法意旨，則在於確認當事
    人對於傳聞證據有處分權，得放棄反對詰問權，同意傳聞證
    據可作為證據；但因我刑事訴訟法尚非採澈底之當事人進行
    主義，乃又限制以法院認為適當者，始得為證據。因此，當
    事人同意或依法視為同意某項傳聞證據作為證據使用者，實
    質上即表示有反對詰問權之當事人已放棄其反對詰問權，如
    法院認為適當，不論該傳聞證據是否具備刑事訴訟法第一百
    五十九條之一至第一百五十九條之四所定情形，均容許作為
    證據；換言之，當事人放棄對原陳述人行使反對詰問權者，
    屬於證據傳聞性之解除行為，如法院認為適當，即容許該傳
    聞證據作為證據，不以未具備刑事訴訟法第一百五十九條之
    一至第一百五十九條之四所定情形為前提，非常上訴意旨認
    以未具備該等情形為前提，尚有誤解。又法院於何種情況，
    得認為適當，應審酌該傳聞證據作成時之情況，如該傳聞證
    據之證明力明顯過低或係違法取得，即得認為欠缺適當性；
    惟是否適當之判斷，係以當事人同意或視為同意為前提，即
    當事人已無爭議，故法院除於審理過程中察覺該傳聞證據之
    作成欠缺適當性外，毋庸特別調查，而僅就書面記載之方式
    及其外觀審查，認為無問題而具有適當性即可，最高法院九
    十七年度臺非字第五號判決意旨參照。又前揭同法第一百五
    十九條之五第二項規定，乃係基於證據資料愈豐富，愈有助
    於真實發現之理念，酌採當事人進行主義之證據處分權原則
    ，並強化言詞辯論主義，透過當事人等到庭所為之法庭活動
    ，在使訴訟程序順暢進行之要求下，承認傳聞證據於一定條
    件內，得具證據適格。此種「擬制同意」，因與同條第一項
    之明示同意有別，實務上常見當事人等係以「無異議」或「
    沒有意見」表示之，斯時倘該證據資料之性質，已經辯護人
    閱卷而知悉，或自起訴書、原審判決書之記載而了解，或偵
    、審中經檢察官、審判長、受命法官、受託法官告知，或被
    告逕為認罪答辯或有類似之作為、情況，即可認該相關人員
    於調查證據之時，知情而合於擬制同意之要件，亦有最高法
    院九十六年度臺上字第四一七四號判決意旨可資參照。
二、查被告戊○○對於本判決所引用之下列各項證據方法之證據
    能力，於本院準備程序及審理時均表示無意見而不爭執其證
    據能力（本院卷第二十五頁反面、第八十一頁），視為有刑
    事訴訟法第一百五十九條之五第一項之同意，揆諸前開說明
    ，該等被告以外之人於審判外所為言詞或書面陳述，其證據
    傳聞性已解除；且由本院歷次審理過程觀之，並未察覺前開
    傳聞證據之作成欠缺適當性，另由該等傳聞證據之筆錄或文
    書記載方式及其外觀審查，其等之作成時之情況亦無問題而
    有適當性，依刑事訴訟法第一百五十九條之五第二項之規定
    ，自得作為證據，合先敘明。
貳、實體方面：
一、訊據被告戊○○固坦承有申請上揭行動電話門號，並將該門
    號供他人使用二個月之事實，惟矢口否認有何幫助詐欺取財
    之犯行，辯稱：伊係交付證人己○○，因證人己○○向伊討
    債，伊沒錢，證人己○○便要其去辦門號，將手機賣掉後還
    債，但證人己○○並未將手機門號拿給伊，伊並無幫助詐欺
    之犯行云云。經查：
（一）被告有申請上揭行動電話門號，並將該門號提供他人使用
      二個月，而有一真實姓名年籍不詳之成年男子於前揭時間
      ，在拍賣網站上刊登販售廣告，並將該門號用於拍賣網站
      之聯絡方法上，致使證人即被害人乙○○、甲○○、丙○○（下分別稱證人乙○○、甲○○、丙○○）陷於錯誤而
      分別匯款至證人張皓翔、王金元、廖文煜之帳戶等事實，
      業據被告坦承如上，並有證人乙○○、甲○○、丙○○於
      警詢之證述及被告上開行動電話門號之申請資料、行動電
      話服務申請書、暢打專案同意書、通聯調閱查詢單、被害
      人提出之拍賣網站資料及匯款委託書證明書、自動櫃員機
      交易明細表影本、證人張皓翔帳戶開戶資料及交易明細等
      各一份等在卷可稽。
（二）被告雖提出其係將行動電話門號交付證人己○○，是證人
      己○○拿去賣的云云。惟查：
  １、證人己○○雖幫被告辦理門號，但並未取走門號乙節，業
      據證人己○○於本院審理時結證綦詳（本院卷第七十八頁
      ），且被告既為申辦名義人，其大可直接向威寶電信拿取
      申辦之門號，何以須透過證人己○○為之？故被告所辯門
      號係證人己○○取走並交付他人之詞，並不足採。
  ２、又被告辯稱證人己○○是帶伊去辦手機及門號，並欲將手
      機販賣以抵債云云。然查，被告申請門號之專案，係威寶
      公司「暢打五百」專案，並未配有手機，其申請書上手機
      型號記載「自備手機」，暢打專案同意書「壹、手機專案
      」欄內第二項「立同意書人確實提領」部分，亦載明「自
      備手機」等情，有卷附行動電話服務申請書、暢打專案同
      意書在卷可參（嘉義縣警察局朴子分局警卷，下稱嘉警卷
      ，第三十四頁、第三十六頁），核與證人己○○於本院審
      理時結證稱：只知道是辦門號換現金，並沒有說到手機之
      問題，自己也向小奇辦二個威寶電信門號，但也都沒有搭
      配手機等語（參本院卷第七十九頁反面、第八十頁），足
      證當時僅辦門號，而未有手機乙節，確值採信，故被告辯
      稱係將手機拿去賣以抵債，未將門號出售等詞，亦無足採
      。
  ３、又被告於本院準備程序時自承：當時證人己○○說門號申
      請出來說二、三天就可以拿，伊二個月後才知道出事情等
      語（參本院卷第二十四頁反面），衡之常情，以一般人之
      智識程度，均會主動向警察機關或電信業者求助或詢問，
      以獲取有利於己之證據以自保，但被告既自承知道手機門
      號不能賣，因為如果賣了會有事，如果賣給詐騙集團會犯
      罪，也不能交給他人使用等語（參本院卷第二十五頁），
      且又自承無法聯絡到證人己○○等語（參本院卷第二十五
      頁），則被告於苦尋不到證人己○○後，理當迅速與威寶
      電信聯繫，以確定是否該停話或取消申辦，但被告捨此不
      為，反倒未與威寶電信與警察機關聯繫，尤與上揭常情相
      悖甚遠，足證被告所辯，實與常情不符，顯均係事後編撰
      之詞，委無足採。益徵被告確實將上揭行動電話門號交付
      於其它姓名真實年籍不詳之人並同意使用，應值認定。
  ４、另觀之被告所申辦之門號，其話費帳單寄送地為被告位於
      臺中縣太平市○○里○○路○段三十五巷五十九樓之三之
      住處，有卷附行動電話服務申請書（嘉警卷第三十四頁、
      本院卷第四十八頁），且被告亦自承剛開始有收過帳單等
      語（參本院卷第八十二頁），故被告於該門號申辦後第一
      個月，即已知悉門號使用情形，此再對照被告所申辦之門
      號之繳費紀錄，本件所涉之0000000000之門號
      ，於九十七年七月二十三日即有前往特約服務中心繳納三
      百六十七元現金之紀錄，此有帳單費用明細表乙紙在卷可
      稽（本院卷第四十九頁），而被告又自承並未繳過任何月
      租費等語（參本院卷第八十二頁），衡之常情，被告一方
      面堅稱未拿到門號，他方面門號於申辦後有收到帳單，顯
      然在收到帳單之時，即知該門號正由他人使用中，以被告
      前揭自承知道行動電話門號不得販賣與交付他人使用之認
      知，必會擔心門號在他人手中，若恣意使用將造成話費不
      斷擴大或供不法使用之後遺症，但被告卻一方面未向威寶
      電信求助，他方面又任由門號繼續使用，顯然被告除知悉
      門號由他人使用外，也容任他人繼續使用該門號甚明。
（三）末查，邇來寄送「刮刮樂」兌獎券或傳送行動電話簡訊等
      名義詐欺取財之犯罪類型層出不窮，該等犯罪，多數係利
      用人頭帳戶及他人電話作為出入帳戶，並經媒體多次廣為
      披載，被告既係成年人且智力成熟之人，對此應知之甚詳
      ，竟仍將其名義之行動電話出售提供不詳姓名年籍之人，
      而該人果然據以為犯詐欺取財之聯絡電話，足見被告有容
      任該人利用其行動電話犯詐欺取財罪之不確定故意，允無
      疑義。準此，本件係被告將行動電話提供與詐騙集團使用
      一情，足堪認定。而按刑法上之故意，可分為直接故意與
      不確定故意（間接故意），所謂「不確定故意」，係指行
      為人對於構成犯罪之事實，預見其發生而其發生並不違背
      其本意者，刑法第十三條第二項定有明文。查金融帳戶及
      行動電話之申請甚為簡易方便，豈有人願意使用他人之金
      融帳戶及行動電話，而遭前開領走存款及使用行動電話之
      危險？如非供作犯罪出入之帳戶及使用行動電話或其他不
      法目的，應無隱匿自己名義帳戶而使用他人金融帳戶及行
      動電話之必要。又被告提供行動電話給前開不詳姓名犯罪
      集團成員之行為，尚非詐欺取財罪構成要件之行為，應僅
      係幫助行為甚明。是被告提供上開行動電話供詐欺集團之
      人向人詐騙匯款之用，其幫助詐欺集團之人行詐騙行為，
      應堪肯認。被告顯有幫助詐欺取財之不確定故意存在，允
      無疑義。是綜據上述，事證至臻明確，被告犯行洵堪認定
      。
（四）綜上所述，本件事證明確，被告上開所辯顯係脫卸之詞，
      不足採信，其犯行應堪認定。
二、查姓名年籍不詳之成年人於取得被告上開行動電話門號後，
    所屬詐欺集團成年成員即基於意圖為自己不法所有之犯意，
    訛騙被害人乙○○、甲○○、丙○○，致其陷於錯誤，依指
    示匯款至他人之帳戶，核該詐欺集團成年成員所為，係犯刑
    法第三百三十九條第一項之詐欺取財罪。被告提供自己行動
    電話門號供他人使用，主觀上係以幫助他人犯罪之意思而參
    與犯罪構成要件以外之行為，核被告所為，係犯刑法第三十
    條第一項、第三百三十九條第一項之幫助詐欺取財罪，應依
    同法第三十條第二項之規定減輕其刑。按刑法上之幫助犯，
    係指以幫助之意思，對於正犯資以助力，而未參與實施犯罪
    之行為者而言（最高法院四十九年臺上字第七七號判例參照
    ）。另前開詐欺取財集團成員間所為之前開詐欺取財犯行，
    均各有犯意聯絡及行為分擔，固均各為共同正犯，惟幫助犯
    係從犯，從屬正犯而成立，刑法上既無「共同幫助」之情，
    則被告所為之前揭幫助詐欺取財犯行，當亦無「幫助共同」
    之可言（司法院七○刑一字第一一○四號函亦同此見解）。
    被告以一交付行動電話門號之行為，造成被害人乙○○、甲○○、丙○○等人遭詐騙集團成員詐欺取財，乃係一行為觸
    犯構成要件相同之罪名，為想像競合犯，應依刑法第五十五
    條規定論處。另審酌被告素行尚可，有臺灣高等法院被告前
    案紀錄表乙紙在卷可參，又任意交付自己名義之行動電話門
    號予姓名年籍不詳之人使用，助長財產犯罪者遂行詐欺取財
    之目的，並使犯罪者得以隱匿真實身分，增加查緝之困難，
    危害社會治安，且犯後矢口否認犯行，犯後態度不佳，且因
    被害人未到而尚未達成和解，有卷附調解結果報告書乙紙在
    卷可參（本院第六十六頁）等一切情狀，量處如主文所示之
    刑，並諭知易科罰金之折算標準。
據上論斷，應依刑事訴訟法第二百九十九條第一項前段，刑法第
三十條第一項前段、第二項、第三百三十九條第一項、第五十五
條、第四十一條第一項前段，刑法施行法第一條之一第一項、第
二項前段，判決如主文。
本案經檢察官丁○○到庭執行職務。
中    華    民    國    98    年    7     月    15    日
            刑事第七庭  審判長法  官  陳慧珊
                              法  官  丁智慧
                              法  官  林慶郎
以上正本證明與原本無異。
如不服本件判決，且有前述得提起上訴之情形，得自收受判決送
達之日起十日內，向本院提出上訴書狀（應敘述具體理由並附繕
本；倘上訴書狀如未敘述理由，應於上訴期間屆滿後二十日內補
提理由書於本院），上訴於第二審法院。
                              書記官  黃士益
中    華    民    國    98    年    7    月    15    日
中華民國刑法第339條（普通詐欺罪）
意圖為自己或第三人不法之所有，以詐術使人將本人或第三人之
物交付者，處5年以下有期徒刑、拘役或科或併科1千元以下罰金
。
以前項方法得財產上不法之利益或使第三人得之者，亦同。
前二項之未遂犯罰之。


司法院資訊處製作；財團法人民間司法改革基金會備份。
